【裁判字號】    95,上,1
【裁判日期】    950418
【裁判案由】    清償債務
【裁判全文】
臺灣高等法院臺南分院民事判決             95年度上字第1號
上  訴  人  彰化商業銀行股份有限公司
法定代理人  丙○○○住同上
訴訟代理人  丁○○
            戊○○
            乙○○
被  上訴人  己○○
訴訟代理人  林永山  律師
上列當事人間請求清償債務事件，上訴人對於中華民國94年10月
28日臺灣雲林地方法院第一審判決（94年度訴字第313號）提起
上訴，本院於95年4月4日言詞辯論終結，判決如下：
    主  文
上訴駁回。
第二審訴訟費用由上訴人負擔。
    事實及理由
一、上訴人起訴主張：訴外人貿興鐵工廠股份有限公司（下稱貿
    興公司）於民國（下同）86年10月14日邀同被上訴人、原審
    共同被告程美香之被繼承人程正山為連帶保證人，約定就訴
    外人貿興公司現在（包括過去所負，現在尚未清償）及將來
    對於上訴人所負之一切債務，以本金新台幣（下同）5,000
    萬元為限額暨其利息、遲延利息、違約金、損害賠償、及其
    他從屬於主債務人之負擔，願與主債務人貿興公司負連帶清
    償責任，並分別書立保證書及開發國內信用狀契約各1份予
    上訴人。嗣訴外人貿興公司自87年11月2日起向上訴人申請
    國內信用狀，委請上訴人開發如附表所示國內不可撤銷信用
    狀使用，並由上訴人代為墊付信用狀之金額，及至87年11月
    25日前，上訴人共墊付3,974,539元之款項，詎訴外人貿興
    公司於到期後，並未依約清償，雖經上訴人多次催討，迄今
    仍未清償。而訴外人程正山為訴外人貿興公司之連帶保證人
    ，依約自應就主債務人貿興公司之債務，負連帶清償責任。
    又訴外人程正山已於87年11月25日死亡，被上訴人、原審共
    同被告程美香二人分別為訴外人程正山之長女及養女，為訴
    外人程正山之第一順位繼承人，依法對於訴外人程正山之債
    務，應負連帶清償責任，為此，爰依消費借貸、連帶保證及
    繼承之法律關係，於原審聲明請求被上訴人、原審共同被告
    程美香應連帶給付上訴人3,974,539元及如附表所示之利息
    、違約金。原審就被上訴人部分為上訴人敗訴之判決（另命
    原審共同被告程美香給付部分，未據程美香聲明不服，已告
    確定）尚有未洽，提起上訴，聲明求為判決：
    (一)原判決關於被上訴人部分廢棄。
    (二)上開廢棄部分，被上訴人應與原審共同被告程美香連帶給
      付上訴人3,974,539元及如附表所示之利息、違約金。
    (三)第一、二審訴訟費用由被上訴人負擔。
二、被上訴人則以：伊自其母程李醜樣與程正山離婚後，先後與
    程李醜樣及其祖母廖楊旦同住，嗣於51年9月4日與簡國禮結
    婚，而程正山於離婚後與吳蘭結婚，伊與程正山長期未有往
    來，並不知程正山已過世之事實，直至收受臺灣雲林地方法
    院94年度促字第5703號支付命令時，始知悉程正山死亡，其
    依法得為繼承之事實，並隨即向原審法院為拋棄繼承之意思
    表示，伊既已拋棄繼承，依法自不繼承程正山之權利義務，
    從而，上訴人請求伊清償債務，自無理由等語，資為抗辯。
    原審為被上訴人勝訴之判決，並無不合，上訴為無理由，聲
    明求為判決：
    (一)上訴駁回。
    (二)第二審訴訟費用由上訴人負擔。
三、兩造不爭執之事實：
（一）被上訴人己○○為被繼承人即訴外人程正山之長女，訴外
      人程正山已於87年11月25日死亡，被上訴人己○○為訴外
      人程正山之第一順位繼承人。
（二）被上訴人己○○所為拋棄繼承之聲明，經臺灣雲林地方法
      院家事法庭以該院94年度繼字第376號審理調查後，已經
      准予備查在案。
（三）訴外人程正山曾書立保證書及開發國內信用狀契約予上訴
      人，同意擔任貿興公司之連帶保證人，約定就貿興公司現
      在及將來對於上訴人所負之一切債務，以本金5,000萬元
      為限額暨其利息、遲延利息、違約金、損害賠償、及其他
      從屬於主債務人之負擔，願與主債務人貿興公司負連帶清
      償責任。而貿興公司積欠上訴人3,974,539元債務及如附
      表所示之利息違約金。
（四）以上事實，並有上訴人提出之訴外人程正山之除戶謄本、
      開發國內信用狀契約書、保證書、開發國內不可撤銷信用
      狀申請書、匯票承兌申請書、彰化商業銀行國內不可撤銷
      信用狀、催收款項帳目明細等在卷可稽（見原審94年度促
      字第5703號卷第32、10至28頁），並經本院調閱臺灣雲林
      地方法院94年度繼字第376號拋棄繼承案卷查核無訛，自
      屬真實。
四、至上訴人主張依消費借貸、連帶保證及繼承之法律關係，被
    上訴人應給付上訴人3,974,539元及如附表所示之利息、違
    約金等情，則為被上訴人所否認，並以前情置辯。是本件所
    應審究者，為被上訴人己○○是否因拋棄繼承，而無庸繼承
    訴外人程正山所遺留之債務？經查：
（一）按繼承人得拋棄其繼承權。前項拋棄，應於知悉其得繼承
      之時起2個月內以書面向法院為之。並以書面通知因其拋
      棄而應為繼承之人。但不能通知者，不在此限。民法第11
      74條定有明文。
（二）上訴人雖主張：被上訴人與程正山為父女，程正山對其有
      生育之情，豈有不相往來、音訊俱緲之可能，況被上訴人
      奉父母之命、媒妁之言結婚，嫁予斗六市鎮南里之簡國禮
      ，夫妻並於55年遷入虎尾鎮，於68年遷入虎尾鎮○○里○○
      鄰○○街58巷12號迄今，其父於46年12月遷入同里7鄰118
      號，在如此鄰近之地緣關係及農村民俗風情習慣，豈有不
      知其父死亡之事實，被上訴人逾期拋棄繼承，應不生拋棄
      之效力云云。然查：
  (一)、證人即被上訴人之弟程淵源於原審拋棄繼承案件94年8月12
      日調查時證稱：己○○於伊父親程正山過世之後並沒有回
      來奔喪，是己○○接到法院通知後才來找伊，伊才看到己
      ○○等語（見臺灣雲林地方法院94年度繼字第376號卷第
      22至23頁）。其又於原審94年9月16日言詞辯論時到庭證
      稱：伊叫己○○為大姐，於懂事的時候，己○○就已經嫁
      人了，伊不曾與己○○往來，於程正山死亡後，也沒有通
      知己○○，訃文上也沒有寫己○○的名字，也沒有通知己
      ○○來祭拜，因為根本不知道她住哪裡等語（見原審卷第
      75頁背面至76頁）。另證人鍾俊和於原審94年9月16日言
      詞辯論時到庭亦證稱：己○○是伊同母異父的姐姐，因為
      當時程正山懷疑己○○不是伊母親和他生的，所以後來伊
      母親就和程正山離婚，離婚以後兩家就互不往來，婚喪喜
      慶就互不通知，程正山死亡的事情，己○○也不知道，伊
      姐姐己○○在父母離婚後，和程正山一起住，因為程正山
      沒有照顧好，所以己○○年輕時就罹患精神疾病，程正山
      因為己○○有精神病，就在己○○很年輕時，就把她嫁給
      一位年紀大她約20歲的老榮民，所以己○○和程正山一直
      都沒有往來等語（見原審卷第76頁及背面）。再參以被上
      訴人己○○之子簡軒台、簡軒虎結婚時之禮金簿內並無收
      受訴外人程正山或其家人禮金之相關記載，有上訴人所不
      爭執之禮金簿在卷可參。由上各情，足認被上訴人抗辯伊
      與訴外人程正山長期未有往來，並不知訴外人程正山已過
      世，直至94年6月3日收受臺灣雲林地方法院94年度促字第
      5703號支付命令時，始知悉訴外人程正山死亡，而依法得
      為繼承之事實等語，應堪採信。
  (二)、上訴人雖聲請訊問證人即虎尾鎮立仁里里長甲○○，用以
      證明被上訴人應於被繼承人程正山死亡時即已知悉其情云
      云。惟查證人甲○○亦於本審審理時證稱：伊不認識被上
      訴人己○○及訴外人程正山，亦不知兩人是何關係等語（
      見本院卷第55頁），此外，上訴人復未舉證證明被上訴人
      己○○早已知悉訴外人程正山死亡之事實，是上訴人上開
      主張，僅係上訴人片面臆測之詞，並顯與上述證人程淵源
      及證人鍾俊和之證述不符，自不足採。
  (三)、再查，訴外人己○○於94年6月3日收受臺灣雲林地方法院
      94年度促字第5703號支付命令後之2個月內，於94年6月8
      日已以書面向臺灣雲林地方法院聲明拋棄其繼承權，經該
      院家事法庭審查後，認被上訴人己○○聲明拋棄繼承核與
      民法第1174條規定相符而准予備查，此業經本院調取臺灣
      雲林地方法院94年度繼字第376號拋棄繼承案卷核閱無訛
      ，足認被上訴人己○○之拋棄繼承已生效力。
（三）再按繼承之拋棄，溯及於繼承開始時發生效力，民法第11
      75條亦定有明文。本件被上訴人己○○既已依法拋棄繼承
      ，自應溯及於繼承開始時發生效力，而毋庸繼承債務人程
      正山之債務，是上訴人訴請被上訴人對於訴外人程正山之
      債務，應負連帶清償責任，為無理由，應予駁回。
五、綜上所述，上訴人依據消費借貸、連帶保證及繼承之法律關
    係，請求被上訴人應與原審共同被告程美香負連帶給付上訴
    人3,974,539元及如附表所示之利息、違約金，為無理由，
    應予駁回。原審就被上訴人部分為上訴人敗訴之判決，並無
    不合。上訴意旨指摘原判決不當，求予廢棄改判，為無理由
    ，應予駁回。
六、本件事證已臻明確，兩造其餘攻擊、防禦及主張，對本件判
    決結果，並不生影響，爰不逐一論述，併此敘明。
七、據上論結，本件上訴為無理由，依民事訴訟法第449條第1項
    、第78條，判決如主文。
中    華    民    國    95    年    4    月     18    日
                  民事第二庭    審判長法  官  丁振昌
                                      法  官  吳上康
                                      法  官  李素靖
上為正本係照原本作成。
如對本判決上訴，須於判決送達後20日內向本院提出上訴狀，未
表明上訴理由者，應於上訴後20日內，向本院提出理由書（須附
繕本）。
中    華    民    國    95    年    4    月     19    日
                                      書記官  林鈴香
                                                  J
┌───────────────────────────────────────────────────────────┐
│附表：                                                                                                                │
├──┬────────┬────┬─────┬─────┬─────┬────┬───────────────────┤
│編號│信用狀號碼      │開狀日期│利息起迄日│代墊金額  │未償餘額  │年利率  │      違約金起訖日                    │
├──┼────────┼────┼─────┼─────┼─────┼────┼───────────────────┤
│  １│0000000000000000│11.2.  │自5.4.起│965259元  │729518元  │百分之  │自5.15.起至清償日止，逾期六個月以內，│
│    │                │        │至清償日止│          │          │七‧八四│，按上開利率一成；超過六個月以外部分，│
│    │                │        │          │          │          │        │，按上開利率二成計付。                │
├──┼────────┼────┼─────┼─────┼─────┼────┼───────────────────┤
│  ２│0000000000000000│同上    │自5.5.起│121112元  │121112元  │百分之  │自5.16.起至清償日止，逾期六個月以內，│
│    │                │        │至清償日止│          │          │七‧八四│，按上開利率一成；超過六個月以外部分，│
│    │                │        │          │          │          │        │，按上開利率二成計付。                │
├──┼────────┼────┼─────┼─────┼─────┼────┼───────────────────┤
│  ３│0000000000000000│11.5.  │自5.5.起│0000000元 │0000000元 │百分之  │自5.16.起至清償日止，逾期六個月以內，│
│    │                │        │至清償日止│          │          │七‧八四│，按上開利率一成；超過六個月以外部分，│
│    │                │        │          │          │          │        │，按上開利率二成計付。                │
├──┼────────┼────┼─────┼─────┼─────┼────┼───────────────────┤
│  ４│0000000000000000│同上    │自5.19.起│98625元   │98625元   │百分之  │自5.起至清償日止，逾期六個月以內，│
│    │                │        │至清償日止│          │          │七‧八四│，按上開利率一成；超過六個月以外部分，│
│    │                │        │          │          │          │        │，按上開利率二成計付。                │
├──┼────────┼────┼─────┼─────┼─────┼────┼───────────────────┤
│  ５│0000000000000000│11.17.  │自5.19.起│0000000元 │0000000元 │百分之  │自5.起至清償日止，逾期六個月以內，│
│    │                │        │至清償日止│          │          │七‧八四│，按上開利率一成；超過六個月以外部分，│
│    │                │        │          │          │          │        │，按上開利率二成計付。                │
├──┼────────┼────┼─────┼─────┼─────┼────┼───────────────────┤
│  ６│0000000000000000│同上    │自5.起│59197元   │59197元   │百分之  │自6.9.起至清償日止，逾期六個月以內，│
│    │                │        │至清償日止│          │          │七‧八四│，按上開利率一成；超過六個月以外部分，│
│    │                │        │          │          │          │        │，按上開利率二成計付。                │
└──┴────────┴────┴─────┴─────┴─────┴────┴───────────────────┘


司法院資訊處製作；財團法人民間司法改革基金會備份。
